【裁判字號】    89,上更(二),39
【裁判日期】    890531
【裁判案由】    偽造文書
【裁判全文】
臺灣高等法院刑事判決                        八十九年度上更(二)字第三九號
    上  訴  人
    即 自訴 人  丙○○
    代  理  人  丁○○
                己○○
    被      告  甲○○
    選任辯護人  張玉希
右上訴人，因自訴被告偽造文書等案件，不服臺灣台北地方法院八十四年度自字第四
二四號，中華民國八十五年二月十日第一審判決，提起上訴，經最高法院第二次發回
更審，本院判決如左：
    主      文
上訴駁回。
    理      由
一、自訴意旨略以：大班西餅食品有限公司（下稱大班公司）於八十一年四月十五日
    設立登記時，資本總額僅為五百萬元，董事一人即被告之父陳添助，被告為實際
    執行業務之人，八十一年十一月三十日大班公司資本總額增為一千五百萬元。其
    後八十三年四月間自訴人向被告買受大班公司在台北地區之乳品行銷設備及公司
    股權，其中包括大班公司全部股權全部、資產設備及部分另登記於代統企業公司
    名下之車輛設備等，同年五月二十三日原大班公司股權即因買賣而全部移轉並變
    更登記予自訴人及其指定之股東，即自訴人妹婿林輝源、妹葉香君、妹葉美伶、
    前妻蔡幸茹，此時資本額即一千五百萬元，且自訴人為董事長。詎被告利用辦理
    上開變更登記，持有丙○○等人新刻董事及股東印鑑章未還之機會，竟於八十三
    年七月二十六日未經股東會同意，偽造自訴人及林輝源、葉香君、葉美伶、蔡幸
    茹等人之署押，盜用彼等之印鑑章，偽造股東會議紀錄，股東同意書，變更登記
    申請書，修正之章程、繳款證明、會計師查核報告書、公司登記卡、變更登記事
    項卡，並時以向主管機關辦理變更登記，使公務員登載不實事項於職務上所掌之
    公文書，並冒用自訴人名義，盜用前述指定股東之印鑑，向主管機關辦理增資登
    記，將原資本總自由一千五百萬元變更為三千萬元，並將其本人增列為股東，且
    虛列其個人出資額為一千五百萬元，嗣更於八十三年八月三十日擅自再變更其本
    人為大班公司之董事。綜上諸由，因認被告涉刑法詐欺、偽造私文書等罪嫌。
二、訊據被告甲○○堅決否認有何偽造私文書之犯行，辯稱：
    「自訴人入股大班公司後，嗣變更之新印鑑章，自訴人曾用於設立代泉公司，及
    許多票據上，自訴人於告訴狀中及偵查庭中一再指陳該新印鑑章係其盜刻冒用，
    直至檢察官識出，乃改稱該新印鑑為其所有，但向由被告保管，其先後所述不一
    ，自訴被告偽造文書顯非實在。再自訴人曾時上開印鑑用於設立代泉公司，足見
    此一新印鑑自代泉公司設立後皆由自訴人保管。八十三年七月十二日自訴人與被
    告訂有一換票協議書，該協議書自訴人即曾親自拿出使用該印鑑章，證人乙○○
    亦於偵查中稱自訴人親持印鑑蓋章，同意股權轉讓，而自訴人為留美碩士，學歷
    智慮均優，印鑑章之重要性，一般人均知，自訴人理應知之，豈會將此重要印鑑
    交付予被告，因此，大班公司之增資及變更董事，皆係經自訴人同意辦理，並由
    其親自蓋章，非被告所冒刻及冒用自訴人名義向主管機關申報使公務員登載不實
    。」等語。
三、按犯罪事實，應依證據認定之、無證據不得推定其犯罪事實。又不能證明被告犯
    罪者、應諭知無罪之判決，刑事訴訟法第一百五十四條、第三百零一條第一項分
    別定有明文。再按自訴人之指訴，目的在使被告受刑事責任之追訴處罰，其所為
    之指訴，與事實相符與否，自應查明其他補強證據以擔保該項指訴之真實，不能
    單憑自訴人之片面指訴之一端，即逕認其指訴為合於事實，而為被告不利之判斷
    。
四、自訴意旨以被告涉偽造文書罪嫌，無非以八十三年五月二十三日、七月二十六日
    、八月三十日，大班公司由被告讓與自訴人後，又經被告自行辦理股東變更登記
    事項卡為主要證據。
五、惟查：
    (一)自訴人於原審調查時指稱：「前揭大班公司變更其名義之印文與設立代泉公司
      其所使用之印鑑印文相符，代泉公司係其委託會計師辦理，被告為其大頭，該
      印鑑為被告保有等情，觀之，代泉公司之設立登記，既係自訴人親自委託會計
      師辦理事宜，被告僅係自訴人之人頭，依情自訴人應不可能將自訴人與其他股
      東之印章交付被告保管，況自訴人於偽造文書之自訴狀及告訴狀均稱被告於八
      十三年七月二十六日申辦增變更登記時，另刻其印鑑，盜用自訴人前案蔡幸茹
      、妹葉香君、葉美伶、妹婿林輝源之印鑑，變更被告本人為大班公司董事等情
      ，然自訴人於大班公司之印鑑章於八十三年七月間曾辦理變更登記（見原審卷
      第一九０至二０七頁），且其變更後之印鑑章與其於八十二年六月二日設立代
      泉公司所使用之印鑑相同，此為自訴人所不否認，經此發現後，自訴人始改稱
      被告係利用保管其印章之機會盜用其印章，足見其原所稱被告偽刻其印章，已
      非實在，而被告委託會計師廖森木辦理大班公司之變更登記時，係由會計師將
      文件交予戊○○，再轉交予乙○○，並由自訴人於八十三年八月十二日中午親
      自在台北大班公司會客室當場蓋章，已據在場之證人乙○○於偵查中及本院調
      查中暨證人戊○○於偵查中結證屬實在卷，雖自訴人以證人乙○○、戊○○為
      被告之受僱人，證言偏頗，就用印章一事與被告前後說詞不一，不應採信，以
      及其所舉證人張文英、許盛欽於偵查中均證述，乙○○於八十三年八月十二日
      自早上至下午六時均在大班公司之內湖營業所，不可能在大班公司會客室云云
      ，惟證人即會計師廖森木證稱：被告因自訴人所開立之支票退票，而委其辦理
      增資，有關之變更文件均交由大班公司之人蓋印，經其核對後辦理等語，而證
      人乙○○、戊○○固為被告之受僱人，與被告前後所言固有些不符，但乙○○
      作證所稱自訴人因退票引起被告辦理變更公司登記之事，與證人廖森木所言相
      符，自訴人亦坦承其提出購買大班公司股權之十張支票，自八十三年八月十日
      起即分別退票，乙○○所證言已非全然無據，再證人沈文科於偵查中，經檢察
      官隔離訊問後稱：於八十三年八月十二日乙○○均不在大班公司之內湖營業所
      ，顯與張文英、許盛欽之證詞不符，而沈、許三人為自訴人聲請傳訊之證人，
      被告又爭執張、許二人為自訴人關係企業之股東，證言不實，因此自難憑張文
      英、許盛欽之證詞認為證人乙○○所為證詞為虛偽陳述。
    (二)大班公司於八十三年四月間申請變更登記自訴人為公司負責人，經核  變更登
      記，並領得變更登記後之公司執照及台北市政府營業事業登記證，自訴人並申
      請變更公司負責人之印鑑，則變更後之自訴人印鑑章及公司執照營利事業登記
      證，自應在自訴人手中嗣於公司再增加資本一千五百萬元（增資後之資本額為
      三千萬元），自訴人並提供其自己在台北市第三信用合作社南京東路分社開設
      活期存款第000－000－00－000000－0號帳號作為股東甲○○
      繳納股一千五百萬元之用，於辦理變更登記時並提出存款存摺影本供作繳款證
      明之用，此有台北市政府建設局函送之大班公司登記資料資料影本案卷可稽（
      外放），果被告未同意被告加入大班公司為股東並兼任負責人，則其何會將手
      上所握有之經濟部公司執照、台北市政府營利事業登記證及其設立之存款存摺
      供被告持以辦理變更登記，雖自訴人稱在台北市第三信用合作社公司戶頭  由
      自訴人前往開戶，然此係被告稱要作業績用，要自訴人去開戶，該帳戶係業務
      項用，不是給被告增資加入為新股東之用云云，惟查斯時被告並非大班公司之
      股東，大班公司之業績與被告不具任何關係，始被告非為加入公司為股東，又
      何須存入一千五百萬元之款，是自訴人所稱顯有違常情。
    (三)自訴人雖陳稱：因被告係代泉企業股份公司董事長，伊所有代泉公司股東印章
      ，一直交付被告時有使用中，伊曾於八十三年七月十八日派葉美伶北上向被告
      索還該印章，為被告所拒，雙方關係陷於惡劣，此有證人葉美伶、林美芬、戊○○等人在台灣台北地方法院署八十四年度偵字第一００七七號證詞可證，且
      被告及證人乙○○在本案一審審理中供承雙方早自竹什三年七月間即相互交惡
      ，自訴人豈有可能猶於八十三年八月間蓋章同意被告變更為大班公司負責人之
      理云云，惟查被告雖登記為代泉公司之董事長，然據自訴人於另案本院八十八
      年度上更(一)字第四二八號上訴案中於八十八年十月七日所提出上訴理由狀中稱
      被告僅係代泉公司名義上負責人，有自訴人代理人提出之該上訴理由狀影本在
      卷可按，且為自訴人所是認，則被告既僅係代泉公司之名義上負責人，應不至
      於實際上參與公司營運，自訴人又豈會將其印章及股東之印章交付被告保管已
      如前述，更何況自訴人於八十三年七月十二日持代泉公司之印鑑章，向台北市
      政府建設局申請變更其在大班公司之印鑑，經台北市政府建設局於十三年七
      月十三日准予變更登記，有該申請變更登記之申請書影本可按（見大班公司登
      記案卷－外放），則自訴人所稱其在代泉公司之印章一直由被告保管已可存疑
      ，況大班公司原由被告之父擔任負責人，被告原非大班公司之股，於將全部股
      權轉讓予自訴人及其親屬後，自訴人又何會將大班公司之公司章及股東之印章
      交予被告保管，自訴人所稱被告保管大班公司之公司章及股東之印章，顯與常
      情有違，況代泉公司之股東其中林輝源、葉香君並非代泉公司之股東，有台北
      市政府函送之該二公司案卷影本可供核對（外放）則被告縱保有代泉公司股東
      之印章交被告保管，則大班公司股東林輝源、葉香君之印章又何會在被告手中
      ，實令人費解，雖證人葉美伶、林美芬二人在另案台灣台北地方法院檢察署八
      十四年度偵字第一００七七號偵查中到庭證述於八十三年七月十八日曾北上向
      被告索還印章遭被告拒絕等情，以及證人戊○○供證如林美芬所供證之情形，
      惟證人葉美伶供稱：八十三年七月十八日我有去甲○○要拿印章，因大班已被
      我哥買下來了，但他拒絕給我哥印章等語，證人林美芬供稱在七月中旬我看到
      他（指葉美伶）在大班公司民生東路三段辦公室內大聲吼叫，他是來向甲○○
      要代泉公司的印章，而甲○○不給他，而要他叫丙○○自己來拿等語，足見證
      人葉美伶受自訴人之託北上向被告索還之印章係代泉公司之公司章而非自訴人
      本人及股東之印章，足見被告縱有保管印章亦僅代泉公司之公司章，而非自訴
      人本人及股東之印章，而本件大班公司變更登記並無使用代泉公司章之必要，
      是該三人之證言，自不能執為被告有保管大班公司股東章進而為盜用之證據。
    (四)證人乙○○固於原審證稱：他二人（指自訴人及被告）自八十三年七月下旬交
      惡，原因不知，亦不知交惡後葉（指自訴人）為何願意蓋章等情，惟所謂交惡
      之程度是否已達水火不容，則無從證實，參以台北市政府建設局函送之大班公
      司登記資料卷所附之登記資料，其中大班公司之盈益表、資產負債表、銀行存
      款及定期存款明細表、增資股東繳納股款明細表之作成以及自訴人前往台北市
      第三用合作社設立帳戶供被告存入增資股款之日期均在八十三年六月二十九日
      或同年月三十日，會計師廖森木簽證之大班公司查核報告書亦在八十三年七月
      一日，亦見雙方就被告加入公司為股東，公司增資一千五百萬元由被告認股繳
      款單，早在所謂雙方於八十三年七月下旬交惡之前即已約定，參以自訴人亦坦
      承其提出購買大班公司股之十張支票，自八十三年八月十日起即分別退票，以
      及證人即會計師廖森木及證人乙○○均證稱自訴人因退票被告乃要求辦理增資
      等情，則雙方縱於八十三年七月下旬交惡，然自訴人所開立購買股權之支票退
      票，嗣同意辦理增資使被告為公司股東並任負責人，亦與常情無違，至於自訴
      人係於八十三年九月一日始向法務部調查局北機組檢舉被告涉嫌司法黃牛詐欺
      案（見八十三年度偵字第二三六三號偵查卷第四頁調查筆錄），已在本件大班
      公司變更登記完畢，而依自訴人向調查局檢舉之內容，被告自八十一年五月間
      起至八十三年三、四月間先後五次向其詐騙現款以資擺平官司，如雙方在八十
      三年七月間即已交惡，則自訴人何不於八十三年七月間即提出檢舉，益見八十
      三年七月間雙方縱有不愉快事情發生，尚不至於到水火不容之程度。
    (五)自訴人提出以本泉食品股份有限公司名義訂立「代統、大班、木泉移轉營業所
      協議書」以及被告另書立之「結帳便條」證明，被告係大班公司全部股權給伊
      ，伊自不可能再讓被告加入大班公司為股東並任負責人等情，被告則辯稱伊僅
      將大班公司股權一半讓與自訴人，因會計師登記申請錯誤，才再以增資方式使
      其擁有一半股權加入為股東並任負責人，並否認代統、大班、本泉移轉營業所
      協議書上簽名之真實，至於「結帳便條」雖為其所書寫，然並不可做為買賣之
      憑據等情，雙方就大班公司股權轉讓係全部或一半，各執一詞，參以自訴人提
      出「代統、大班、本泉移轉營業所協議書」內容，並未涉及大班公司股權轉讓
      問題而為約定，至於被告親自書寫之「結帳便條」，亦非可作為大班公司股權
      買賣之依據，惟公司股權之全部轉讓必慎重為之，受託辦理登記之會計師當不
      至於發生錯誤，況大班公司股權全部讓與自訴人及其指定之股東時，亦有原大
      班公司全體股東出具之同意書，有該同意書影本附於大班公司登記資料卷可按
      ，被告所辯僅轉讓一半股權雖無法舉證以供調查，固無可採，然雙方因長期合
      作，經營生意，嗣因發生財務上糾紛，加以自訴人開出購買大班公司之支票又
      跳票，則以增資之方式讓被告加入大班公司為股東，亦與常情無違。
    (六)綜上所述，自訴人始終未提出證據以供調查其確係將大班公司之公司章及股東
      印章交由被告保管而為被告所盜用之事實，且辦理大班公司之增資及股權變更
      登記之資料，亦無自訴人所稱之股東會會議紀錄，證人會計師廖森木亦證明辦
      理增資及股權變更登記無須股東會會議紀錄﹖被告自無偽造股東會會議紀錄之
      可言，此外又查其他積極  資證明，被告就本件大班公司之增資變更登記事件
      有何偽造文書之犯行，自屬不能證明被告犯罪，因此原審為被告無罪之判決，
      核無不合，自訴人之上訴無理由，應予駁回。
據上論斷，應依刑事訴訟法第三百六十八條判決如主文。
中     華     民     國    八十九  年       五       月     三十一     日
                             臺灣高等法院刑事第二十五庭
                                 審判長法  官  許  國  宏
                                       法  官  洪  光  燦
                                       法  官  袁  從  楨
右正本證明與原本無異。
如不服本判決應於收受送達後十日內向本院提出上訴書狀，其未敘述上訴之理由者並
得於提起上訴後十日內向本院補提理由書（均須按他造當事人之人數附繕本）。
                                       書記官  劉      瑗
中     華     民     國    八十九   年       六       月       二       日


司法院資訊處製作；財團法人民間司法改革基金會備份。
